臺灣臺中地方法院刑事判決
110年度簡上字第194號
上  訴  人  
即  被  告  施長和


輔  佐  人  
即被告之子  施正祐


選任辯護人  王俊凱律師（法扶律師）                    
上列被告因違反動物保護法案件，不服中華民國110年1月28日本
院109年度中簡字第2916號第一審刑事簡易判決（聲請簡易判決
處刑案號：109年度偵字第26606號），提起上訴，本院管轄之第
二審合議庭判決如下：
    主    文
原判決撤銷。
施長和犯動物保護法第二十五條第一款之違反同法第十二條第一
項不得任意宰殺動物罪，處有期徒刑參月，併科罰金新臺幣貳拾
萬元，有期徒刑如易科罰金，罰金如易服勞役，均以新臺幣壹仟
元折算壹日。緩刑貳年，並應於判決確定之日起陸個月內向國庫
支付新臺幣貳萬元。
    犯罪事實
一、施長和可預見將幼貓裝在打死結之塑膠袋並丟至有水之排水
    溝內，可能導致幼貓受有重大傷害而死亡，仍基於任意宰殺
    動物犯意，於民國109年7月20日下午3時47分許，將3隻尚存
    活之幼貓放入附蓋之鞋盒內再裝入白色塑膠袋中，且於該塑
    膠袋之束口處插入木棒並打死結，將之丟棄在臺中市○區○○○
    路0段00號後面之排水溝內。嗣因在該排水溝附近上班之林
    忠義聽聞持續許久之貓叫聲，察覺有異，前往該排水溝查看
    ，將上開塑膠袋撈起，撕開塑膠袋後，發現係1隻自鞋盒中
    掙脫之幼貓在發出叫聲，而困在鞋盒中之其中1隻幼貓業已
    死亡，另1隻在鞋盒中之幼貓則十分虛弱無法發出叫聲，遂
    通報臺中市政府動物保護防疫處，由該防疫處技士何俊勳到
    場處理並報警，經警調閱相關監視器畫面後，始查獲上情。
二、案經臺中市政府警察局第三分局報告臺灣臺中地方檢察署檢
    察官偵查後聲請簡易判決處刑。
    理    由
一、認定犯罪事實所憑之證據及理由：
　　上開犯罪事實業據被告施長和於警詢、偵查、原審訊問及本
    院準備程序供述明確，並於本院審理時坦承不諱，核與證人
    何俊勳於警詢及本院訊問時、證人林忠義於本院訊問時證述
    之情節大抵相符，復有職務報告（偵卷第13頁）、臺中市動
    物保護防疫處動物保護案件稽查及執行報告（偵卷第27頁）
    、臺中市動物保護防疫處動物保護案件通報單（偵卷第29頁
    ）、臺中市動物保護法案件稽查報案紀錄（偵卷第31頁）、
    現場及路口監視器畫面翻拍照片（偵卷第33至39頁）可佐，
    足認被告之自白與事實相符，而堪採信，本件事證明確，被
    告犯行洵堪認定，應依法論科。
二、論罪科刑：
  ㈠按動物保護法於106年4月26日修正前之第25條第1款規定：「
    有下列情事之一者，處一年以下有期徒刑或拘役，併科新臺
    幣十萬元以上一百萬元以下罰金：違反第5條第2項或第6條
    規定，故意使動物遭受傷害，致動物肢體嚴重殘缺、重要器
    官功能喪失或死亡。」，而修正後之第25條第1款規定：「
    有下列情事之一者，處二年以下有期徒刑或拘役，併科新臺
    幣二十萬元以上二百萬元以下罰金：違反第5條第2項、第6
    條或第12條第1項規定，宰殺、故意傷害或使動物遭受傷害
    ，致動物肢體嚴重殘缺或重要器官功能喪失。」，本次修法
    將「宰殺」行為移至同法第25條第1款，並刪除「或死亡」
    之文字。依本次修法理由：「第1項序文提高其處罰年限及
    罰金額度。違反第12條規定宰殺動物之行為，原列於原條
    文第27條第6款，為給予應有之處罰，爰移列至本條第1項第
    1款。原條文第2項規定，移列修正條文第25條之1第2項，
    爰予刪除。」，足見本次修法僅係就「宰殺」行為，加重其
    處罰而入刑化，「宰殺」與「故意使動物遭受傷害，致動物
    死亡」為分屬不同行為，自應就行為人是否有宰殺故意、故
    意傷害等主觀犯意區別。其次，關於「宰殺」一詞之概念範
    圍，動物保護法第3條定義規定中並未納入說明；依教育部
    重編國語辭典修訂本對於「宰殺」一詞釋義，則有「屠殺」
    、「屠宰」之意，具有殺戮致死意含在內。再者，參照動物
    保護法第30條第1項第1款規定「有下列情事之一者，處新臺
    幣一萬五千元以上七萬五千元以下罰鍰：違反第五條第二
    項第一款至第十款各款之一或第六條規定，故意傷害或使動
    物遭受傷害，而未達動物肢體嚴重殘缺、重要器官功能喪失
    或死亡，或過失傷害或使動物遭受傷害，致動物肢體嚴重殘
    缺、重要器官功能喪失或死亡」，係將「動物肢體嚴重殘缺
    」、「重要器官功能喪失」、或「死亡」併列為不同被害型
    態，可見「動物肢體嚴重殘缺」、及「重要器官功能喪失」
    在文義解釋上，未包括「死亡」之被害型態在內。因此，本
    於法律體系解釋，修正後動物保護法第25條第1款亦應同此
    解釋，即本款中之「致動物肢體嚴重殘缺或重要器官功能喪
    失」，應未涵攝「死亡」之結果，對於「死亡」之被害類型
    應歸屬「宰殺」項列予以規範。雖然動物保護法對於「宰殺
    」於第12、13等條，各有免責事由及宰殺時應遵行規定，惟
    此屬阻卻違法事由範疇，非指「宰殺」一義僅限於合法之宰
    殺，否則第12條即無特別規定「對動物不得任意宰殺」必要
    。因此，在解釋上，行為人只要自始主觀上具有使動物死亡
    之故意，不論有無虐待、手段為何、或是否人道，在無上開
    所述阻卻違法事由存在情況下自應屬宰殺範圍，始合本法之
    體系解釋（臺灣高等法院臺中分院110年度上易字第501號、
    臺灣高等法院臺中分院109年度上訴字第1411號、臺灣高等
    法院108年度上易字第684號判決意旨參照）。查被告於行為
    時已80餘歲，在社會上已歷練數十年，尚能將3隻幼貓放入
    塑膠袋中，且於該塑膠袋之束口處插入木棒並打死結，再將
    之丟棄排水溝內，可見其斯時應為智慮成熟之成年人，則其
    對於將之任意丟棄排水溝內，將對幼貓造成重大傷害而死亡
    ，自當為被告所得預見；而被告因住處屋頂時常傳出幼貓叫
    聲，即於上開時間、地點，以前開方式，將幼貓任意丟棄於
    排水溝內，最終導致其中1隻幼貓死亡之結果，此結果既為
    被告所可預見，其有任意宰殺動物之犯意，並有任意宰殺動
    物之犯行，自屬明確，可以認定。
　㈡核被告所為，係犯動物保護法第25條第1款之違反同法第12條
    第1項規定之不得任意宰殺動物罪。　　　　
　㈢公訴意旨認被告上開所為，係犯修正前動物保護法第25條第1
    項第1款之違反同法第6條規定，故意使動物遭受傷害致動物
    死亡罪，應有誤認；惟此二項加害條款同為動物保護法第25
    條第1款同一法條內所列處罰事由，且在聲請簡易判決處刑
    書內已記載其中1隻幼貓因被告所為而死亡之事實，被告復
    就該事實為實質之答辯，對其防禦權之行使並無實質上之妨
    礙，是本院就被告違反同法第12條第1項規定自得予以審理
    ，並無變更法條之必要，併此敘明。
　㈣被告於行為時係滿80歲之人，有其個人戶籍資料附卷可憑，
    本院審酌全案情節認為適當，爰依刑法第18條第3項規定，
    減輕其刑。　　
三、撤銷改判之理由：
  ㈠原審以被告係犯動物保護法第25條第1款之違反同法第6條規
    定故意傷害動物致動物重要器官功能喪失罪，固非無見。
　㈡惟查：
　⒈本於法律體系解釋，修正後動物保護法第25條第1款中之「致
    動物肢體嚴重殘缺或重要器官功能喪失」，應未涵攝「死亡
    」之結果，對於「死亡」之被害類型應歸屬「宰殺」項列予
    以規範，亦即行為人只要自始主觀上具有使動物死亡之故意
    ，不論有無虐待、手段為何、或是否人道，應屬宰殺範圍，
    詳如上述。而原判決認本次修法前「故意使動物遭受傷害，
    致動物死亡」之行為態樣，依其主觀犯意，與死亡亦屬重要
    器官功能喪失之情形，即應為修法後「故意傷害或使動物遭
    受傷害，致動物重要器官功能喪失」之規範範疇，即有未當
    。
　⒉被告上訴主張其已對於犯罪事實坦承，原判決沒有斟酌到被
    告有失智情形，量刑過重等語。惟按刑罰之量定，屬法院自
    由裁量之職權行使，應審酌刑法第57條所列各款事由及一切
    情狀，為酌量輕重之標準，並非漫無限制；量刑輕重係屬事
    實審法院得依職權自由裁量之事項，苟已斟酌刑法第57條各
    款所列情狀而未逾越法定刑度，不得遽指為違法；且在同一
    犯罪事實與情節，如別無其他加重或減輕之原因，下級審量
    定之刑，亦無過重或失輕之不當情形，則上級審法院對下級
    審法院之職權行使，原則上應予尊重（最高法院72年度台上
    字第6696號、75年度台上字第7033號、85年度台上字第2446
    號判決意旨參照）。查原審審理結果，審酌被告不知尊重自
    然生命，僅因對該3隻幼貓在其住宅天花板上跑來跑去造成
    聲響而心生不滿，即故意將該3隻幼貓放入附蓋之鞋盒再放
    入塑膠袋內，於束口處插入木棒並打死結後丟棄至有水之排
    水溝內，致使一隻幼貓死亡，手段殘忍，益見其罔顧、輕蔑
    動物生命，所為誠屬不該；其犯後雖於偵訊時一度坦承犯行
    ，惟於本院訊問時，竟又辯解稱其放置之排水溝沒有水，塑
    膠袋沒有打死結云云，顯見其對上開兇殘手段殘害生命一事
    並未真誠悔悟，竟希冀以前開陳述開脫未故意傷害及溺死貓
    隻之動機，復考量其智識程度、職業、家庭經濟狀況等一切
    情狀，量處有期徒刑3月，併科罰金新臺幣20萬元，有期徒
    刑如易科罰金，罰金如易服勞役，均以1000元折算1日。經
    核尚屬原審合法裁量權之行使，未有偏執一端而有失之過輕
    或過重之情事，量刑尚屬妥適，是被告上開主張為無理由。
　⒊被告雖認其已經失智，請求法院審酌有無刑法第19條第1項規
    定之適用等語（本院簡上卷第107頁）。然按有無刑法第19
    條不罰或減輕其刑規定之適用，應以被告行為時之精神或心
    智狀態為斷，縱被告有精神上病狀或為間歇發作的精神病態
    者，亦應以其「行為時」是否有因精神障礙或其他心智缺陷
    ，致不能辨識其行為違法或欠缺依其辨識而行為之能力，或
    有顯著減低之情形，為判斷之標準，不能由其犯罪後有精神
    病態而逕認其行為時已達上開不罰、減輕其刑之程度。查依
    被告所提出之診斷證明書（本院簡上卷第79、85頁），雖記
    載被告患有失智症，惟被告係於本案發生後，始前往就醫診
    斷，且診斷證明書有載明「本件係當時病人臨床病症之書面
    證明，不做訴訟之用」字樣（本院簡上卷第85頁），該診斷
    證明書亦無被告不能或顯著降低辨識行為違法或欠缺依其辨
    識而行為之能力之相關記載，再參以被告於本案歷次供述內
    容之精神狀態尚屬正常，本院綜合上情，堪認被告行為時之
    意識狀態應屬正常，其行為時應有相當認知及辨識能力，並
    無不能辨識其行為違法或欠缺依其辨識而行為之能力之情形
    ，亦無辨識行為違法或依其辨識而行為之能力顯著減低之情
    形，自無依刑法第19條第1、2項之規定不罰或減輕其刑之餘
    地，是其此部分主張，亦無理由。　
　⒋從而，原判決既有前述可議之處，屬無可維持，應由本院將
    原判決撤銷改判。　
四、爰以行為人之責任為基礎，審酌被告不知愛護動物生命，任
    意宰殺動物，自應受相當苛責；並考量被告於本院審理時坦
    承犯行之犯後態度，及其提供就診之診斷證明書等資料（本
    院簡上卷第79、85、113頁）；復酌以其自陳之教育程度、
    職業、家庭與生活經濟狀況（本院簡上卷第130頁），暨被
    告本案犯罪之動機、目的、手段、情節等一切情狀，量處如
    主文所示之刑，併分別諭知易科罰金與易服勞役之折算標準
    。
五、被告前未曾受有期徒刑以上刑之宣告，有臺灣高等法院被告
    前案紀錄表附卷可憑，其因一時疏忽，致觸犯本案犯行，且
    犯後已坦承犯行，現並患有失智症，本院認其經此偵、審程
    序及罪刑宣告後，應知警惕而無再犯之虞，因認就被告所宣
    告之刑，以暫不執行為適當，爰依刑法第74條第1項第1款諭
    知緩刑2年，以啟自新。且為期使被告能戒慎行為預防再犯
    ，並修復其犯行對法秩序之破壞，併依刑法第74條第2項第4
    款之規定，命被告應於本案判決確定之日起6個月內向國庫
    支付新臺幣2萬元。倘被告未遵循本院諭知如主文所示緩刑
    期間負擔之情節重大，足認原宣告之緩刑難收其預期效果，
    而有執行刑罰之必要者，得依刑法第75條之1第1項第4款，
    撤銷其緩刑之宣告，附此敘明。　　　　
據上論斷，應依刑事訴訟法第455條之1第1項、第3項、第369條
第1項前段、第364條、第299條第1項前段，判決如主文。
本案經檢察官陳祥薇聲請簡易判決處刑，檢察官洪志明、王宜璇
到庭執行職務。
中　　華　　民　　國　  111  　年　　4  　月　　14　　日
                  刑事第十二庭  審判長法　官　廖慧娟
                                      法　官　何紹輔
                                      法　官　黃震岳
以上正本證明與原本無異。
不得上訴。
                                      書記官  黃俞婷
中　　華　　民　　國　  111  　年　　4  　月　　14　　日

附錄本判決論罪科刑之法條：
動物保護法第25條
有下列情事之一者，處二年以下有期徒刑或拘役，併科新臺幣二
十萬元以上二百萬元以下罰金：
一、違反第五條第二項、第六條或第十二條第一項規定，宰殺、
    故意傷害或使動物遭受傷害，致動物肢體嚴重殘缺或重要器
    官功能喪失。
二、違反第十二條第二項或第三項第一款規定，宰殺犬、貓或經
    中央主管機關公告禁止宰殺之動物。